最高法院刑事判決　　　　　　九十六年度台上字第四六八五號
上　訴　人　甲 ○ ○
　　　　　　邱 真 珠
　　　　　　乙○○○
　　　　　　丙 ○ ○
共　　　同
自訴代理人　王 惠 光律師
被　　　告　丁 ○ ○
選任辯護人　鄭 錦 堂律師
被　　　告　戊 ○ ○
　　　　　　己 ○ ○
　　　　　　庚 ○ ○
　　　　　　辛 ○ ○
　　　　　　壬 ○ ○
　　　　　　癸 ○ ○
上列上訴人等因自訴被告丁○○等偽造文書案件，不服臺灣高等
法院中華民國九十六年三月二十八日第二審更審判決（九十二年
度重上更(三)字第一０四號，自訴案號：臺灣台北地方法院八十五
年度自字第八０七號、第一一六九號【原判決漏載第一一六九號
】），提起上訴，本院判決如下：
    主  文
原判決關於甲○○、邱真珠、乙○○○、丙○○自訴部分除邱雲
麗被害部分外均撤銷，發回臺灣高等法院。
    理  由
本件原判決以上訴人即自訴人甲○○、邱真珠、丙○○、乙○○
○（另自訴人邱創城、邱月裡提起自訴後，先後於民國八十六年
九月一日、九十年十一月二十三日死亡，由檢察官擔當自訴）自
訴意旨略稱：上訴人等原均為生元製藥股份有限公司（下稱生元
公司）股東，於八十四年六月間，為瞭解公司近況而向臺灣省建
設廳申請抄錄生元公司之股東名冊及公司登記事項卡，發現上訴
人等及邱創城、邱月裡之股份均已消失，公司股東無端變成被告
庚○○、辛○○、戊○○、己○○、壬○○、癸○○、及已故劉
貴明等人；董事長變更為庚○○，董事則改為辛○○與戊○○；
監察人則變更為己○○。惟上訴人等及邱創城、邱月裡並無任何
出售或移轉生元公司股份之情事。上訴人等再申請閱覽生元公司
資料，竟又發現被告等於八十五年四月八日再將生元公司董事長
變更為戊○○，戊○○之股數由一百零六萬股增為一百零七萬五
千股。按生元公司原為邱創城於四十七年出資設立，為一家族公
司，公司董事長自七十五年以後即登記為被告丁○○，因公司之
董監事並無外人，上訴人等及邱創城、邱月裡之印章係存放在生
元公司內，上訴人等及邱創城、邱月裡所有之生元公司股票亦然
。詎丁○○基於概括犯意，於八十三年九月二十九日，偽刻生元
公司之大、小章及董監事印章，以生元公司法定代理人身分，偽
稱生元公司之大、小章遺失，向臺灣省政府建設廳申請變更生元
公司大、小章。八十四年一月二十六日，丁○○登報謊稱生元公
司之公司執照統一編號00000000正本遺失及生元公司之
董事邱月裡、邱真珠及監察人甲○○之印章遺失，再向臺灣省政
府建設廳申請補發公司執照及變更董事、監察人印鑑章。八十四
年二月十六日，丁○○復以偽造之生元公司股東臨時會議紀錄，
向臺灣省政府建設廳申請修正章程之變更登記，致使臺灣省政府
建設廳人員在其職務上所掌之公文書為不實之登載。又前開新股
東，除辛○○為邱創城、邱月裡之五女，庚○○為辛○○之夫外
，壬○○、癸○○、及已歿劉貴明均為上訴人等及邱創城、邱月
裡所不識。至戊○○為丁○○之配偶，己○○則為戊○○之母。
嗣經上訴人等及邱創城、邱月裡委請律師發函催告，庚○○於接
獲催告函後即表明伊未同意購買或受讓生元公司股票，亦未同意
擔任生元公司董事長，伊亦不知生元公司於八十四年四月十二日
召開臨時股東會或董事會之事，且表明伊願將其名下之生元公司
股份移轉予邱創城所指定之人並辦理董事長變更。庚○○同時表
明壬○○、癸○○、已歿之劉貴明均為其找來之人頭，彼等亦同
意無條件將生元公司股份返還予生元公司之原股東，嗣庚○○並
具函通知臺灣省政府建設廳、臺北市建成地政事務所及臺北縣新
莊地政事務所，表明上情。又邱月裡曾將私房錢新台幣（下同）
四千餘萬元借予女婿林智浩，由林智浩開立其所經營之頂堡股份
有限公司（下稱頂堡公司）支票交予邱月裡執存。此外邱創城、
邱月裡、甲○○、邱真珠及丁○○亦曾擔任林智浩所營頂堡公司
或統年股份有限公司（下稱統年公司）股東，且對與各該公司往
來之第一商業銀行大同分行債務，擔任連帶保證人。後因林智浩
、頂堡公司及統年公司週轉不靈，致第一商業銀行大同分行向邱
創城、邱月裡、甲○○、丁○○追索。丁○○竟意圖為自己不法
之所有，向邱月裡佯稱可代為催討前開四千餘萬元之個人債權，
致邱月裡陷於錯誤，將面額合計四千餘萬元之支票交予丁○○。
詎除丁○○外之其餘被告均明知丁○○所持有面額合計四千餘萬
元支票為贓物，竟仍予收受並持以謊稱係邱月裡向被告等借款合
計二千餘萬元之債權憑證。綜前所述，被告等基於共同概括犯意
之聯絡，計偽造下列私文書：1.八十四年三月十七日邱真珠出讓
予戊○○生元公司股票五十五萬股之生元公司股票轉讓過戶登記
申請書。2.八十四年三月十七日邱創城出讓予戊○○生元公司股
票五十萬股之生元公司股票轉讓過戶登記申請書。3.八十四年三
月十七日邱瓊英出讓予己○○生元公司股票二萬股之生元公司股
票轉讓過戶登記申請書。4.八十四年三月十七日甲○○出讓予己
○○生元公司股票十四萬五千股之生元公司股票轉讓過戶登記申
請書。5.八十四年三月十七日丙○○出讓予乙○○○生元公司股
票一萬五千股之生元公司股票轉讓過戶登記申請書，6.八十四年
三月十七日邱月裡出讓予庚○○生元公司股票六萬股之生元公司
股票轉讓過戶登記申請書。7.八十四年三月十七日邱創城出讓予
壬○○生元公司股票五十萬股之生元公司股票轉讓過戶登記申請
書。8.八十四年三月三十日乙○○○出讓予劉貴明生元公司股票
三萬股之生元公司股票轉讓過戶登記申請書。9.八十四年三月三
十日邱雲麗出讓予癸○○生元公司股票二萬股之生元公司股票轉
讓過戶登記申請書。10.八十四年元月邱月裡名義之收據。11.八十
四年四月由丁○○為生元公司全權代理人與戊○○等所簽之契約
書。12.被告等提出主張生元公司之股東及股份變動情形之生元公
司股東名簿。被告等復共同在前開股票轉讓過戶登記申請書及邱
月裡名義之收據上蓋用偽造之印章。另於八十四年六月十三日律
師所擬之承諾書上，蓋用偽造之印章，並持上揭偽造之生元公司
股票轉讓過戶登記申請書向臺灣省政府建設廳辦理股份變更登記
，再於臺灣臺北地方法院檢察署、臺灣士林地方法院檢察署及法
院審理時提出前述偽造之股票轉讓過戶登記申請書、收據、契約
書、承諾書，共同行使之。又被告等共同行使生元公司股票轉讓
過戶登記申請書向臺灣省政府建設廳辦理股份變更登記，經承辦
之公務人員於職務上所掌之公文書為不實之股份變更登記，亦有
共同使公務員登載不實等情。因認被告等共同牽連犯行使偽造私
文書、使公務員登載不實、詐欺、侵占及背信等罪嫌，丁○○並
另涉有牽連犯詐欺罪嫌，其餘被告等則又另牽連犯收受贓物罪嫌
云云。而經審理結果，認不能證明被告等犯罪，因而維持第一審
諭知丁○○、戊○○、己○○、庚○○、辛○○、壬○○、癸○
○均無罪之判決，駁回上訴人等在第二審之上訴（邱創城、邱月
裡提起自訴經檢察官擔當自訴，經原審駁回部分，因未據檢察官
上訴而確定）。
惟查：（一）刑事訴訟法第四十二條第一項規定：「搜索、扣押
及勘驗，應製作筆錄，記載實施之年、月、日及時間、處所並其
他必要之事項」；即法院實施勘驗，應作成勘驗筆錄，始屬合法
。原判決理由內雖認定：「以肉眼比對收據、股份讓渡契約書上
邱月裡簽名字跡，形式上並無重大歧異，股份讓渡契約書更有五
份，五份簽名、印文，依肉眼核對，應屬相符」（見原判決正本
第十二頁第一行至第四行）。惟其理由內並未敘明為此認定所憑
之證據，而原審卷內又無勘驗上開筆跡之勘驗筆錄，此部分採證
法則之運用，不但於法有違，且有判決不備理由之違法。（二）
審理事實之法院，對於案內一切證據，除認為不必要者外，均應
詳為調查，然後基於調查所得之心證，以為判斷事實之基礎，如
有應行調查之證據未經依法調查，或證據雖已調查而其內容尚未
明瞭者，即與未經調查無異，如遽行判決，即屬刑事訴訟法第三
百七十九條第十款所稱之當然違背法令。依原判決理由說明係以
：「邱月裡於偵、審中供稱：『（問：丁○○提出之收據、股份
讓渡契約書上立據人及見證人是否你所簽？）我是有簽』、『（
問：收據是何來？）是他要我簽的』（見偵四五○九號(一)卷第一
一九頁、第一審卷第二六三頁背面）」，與系爭收據、股份讓渡
契約書上之邱月裡簽名、字跡，確與邱月裡所不爭之承諾書上的
簽名字跡及邱月裡在第一商業銀行所立保證書、第一審委任黃秋
田律師委任狀上之簽名字跡的特徵相符，有承諾書正本、保證書
、委任狀（見偵四五○九號卷(三)第六一頁，上訴卷第二宗被上證
十三、十四號）在卷可佐。而系爭收據上之印文，乃邱月裡之印
鑑章，有印鑑證明可稽（見上訴卷第三宗被上證四十一號），及
證人即邱月裡之女邱雲麗亦證稱：「（問：收據、買回契約書你
母親（邱月裡）簽名是否她自己所為？印章是否她的？）收據及
買回契約書上我母親的簽名及印章都是我母親自己簽也是她的章
」（見第一審卷第三三五頁背面）等證據資料，相互印證，說明
該收據、股份讓渡契約書乃邱月裡親自簽名並用印。惟對究竟憑
何證據，認定該收據及股份讓渡契約書內邱月裡之簽名、印文與
其本人之簽名及印鑑章之印文相同，並未明確說明，已有理由不
備之違法。又證人邱雲麗在第一審已供稱：「那天我沒有去（指
邱月裡簽股份讓渡契約書當日，筆錄載為買回契約書）」（見第
一審卷第三三五頁），則其何以能知悉該股份讓渡契約書內之邱
月裡簽名乃邱月裡所親簽？其上開證述，是否傳聞自他人﹖能否
謂有證據能力﹖其若無管道知悉上開事實，其何以為上開有利於
被告等之證述﹖由此可否印證邱雲麗有刻意迴護被告等之情事？
原判決就此未予審認，即遽採納邱雲麗之證述，為有利於被告等
之認定（見原判決正本第十二頁第二一行至第二六行），亦有可
議。又邱月裡在偵查中固供稱：「（問：丁○○提出之收據、股
份讓渡契約書上立據人及見證人是否你所簽？）我是有簽。」，
惟於同次訊問中復供稱：「他帶我去埔里，拿一張小的紙，要我
簽，是一張小紙不是收據，他叫我蓋也不知道蓋什麼」（見偵四
五○九號卷第一宗第一一九頁背面）；綜上以觀，邱月裡偵查中
供述之真意，似意指丁○○係央請伊在一張小紙條上簽名、蓋章
，而非在以整張十行紙製作之收據及股份讓渡契約書（見第一審
被告所提書狀卷第十三頁至第十八頁）內簽名、蓋章，原判決依
憑邱月裡上開供述，逕認邱月裡自承簽立上開收據，並執該紙收
據之記載，為有利於被告等之認定（見原判決正本第十三頁第七
行至第十四行），似與邱月裡上開供述之真意，不相符合，其採
證法則之運用，顯屬於法有違。又據上訴人等提出之生元公司不
動產明細表所載，生元公司在臺北縣新莊市及臺北市擁有多筆不
動產，證人陳純仁在原審證稱：「當時約估生元公司價值二億一
千萬元」（見原審卷第一宗第一八四頁），如若俱屬實在，上訴
人等豈會將邱創城創立現值二億餘元之生元公司，折抵僅四千餘
萬元之債務？再上訴人等陳稱：渠等除生元公司股份外，名下另
有不動產多筆，均未見脫產情形等語（見本院上訴狀附表三）；
如若屬實，則渠等僅將名下之生元公司股份轉讓，可否達成被告
等所稱為避免第一商業銀行追償而脫產之目的﹖亦待釐清。更何
況即令丁○○所供邱月裡託伊調借二千六百四十萬元云云屬實，
上開債務亦僅係邱月裡託丁○○向戊○○、己○○、庚○○、辛
○○、壬○○、癸○○、劉貴明等人所借，交付之債權憑證復祇
有頂堡公司或統年公司開立之支票，邱創城及上訴人等均非前述
債務之債務人，邱創城及上訴人等為何同意以渠等名下之生元公
司股權，抵償非渠等應負擔之債務？況且丁○○在第一審即具狀
陳稱：「邱創城與邱月裡已分居四十年，且有諸多外遇，夫妻感
情不睦至極，且動輒毆打邱月裡，視邱月裡為草芥（見第一審被
告所提書狀卷第一七一頁），在上訴審復供稱：「（問：收據誰
寫的？）內容是我寫的，我母親簽名，所以我影印一張給我母親
」、「（問：內容實在嗎？）實在」、「（問：當時你父親還在
嗎？）還在，但都不敢讓我父親知道此事」（見上訴卷第一宗第
三六八頁）；則邱創城既與邱月裡感情不睦，又不知道邱月裡託
丁○○向外借款轉借予林智浩所營頂堡公司之事，其為何同意以
其及家人所有之生元公司股權抵償上開債務？又縱如丁○○所供
：「我爸爸提議股權轉讓，一方面脫產，一方面還民間貸款」（
見上訴卷第一宗第四七頁、第二宗第八二頁、第三宗第十二頁）
，惟證人林智浩在上訴審證稱：「（問：有那些人向銀行擔保？
）甲○○、邱月裡、邱真珠、邱瓊英、丁○○與我岳父邱創城」
（見上訴卷第三宗第一四九頁背面）；如若無訛，則乙○○○既
未替頂堡公司或統年公司作保，自無移轉生元公司股權脫產之必
要，其擁有之生元公司三萬股股權，為何亦以脫產為由出讓予劉
貴明？而丁○○、庚○○供認係渠等簽署之承諾書上已載明：「
丁○○同意邱創城先生所委託陳純仁律師八十四年六月十三日遠
催字第八四二九六號函內之安排」（見第一審卷第六二頁），則
證人陳純仁在更(一)審及原審證稱：「我是當面給他們的（指八十
四年六月十三日遠催字第八四二九六號函）」、「（問：在寫承
諾書過程中，有無聽到他們談到借款的事？）沒有，丁○○說他
要把股份拿回來，他需要一些錢」（見更(一)卷第一宗第一三二頁
、原審卷第一宗第一八六頁）；如若無誤，丁○○、庚○○對陳
純仁律師代邱創城發送之八十四年六月十三日遠催字第八四二九
六號函所載內容，顯已明瞭。再觀諸該函內記載：「丁○○、辛
○○違法變更生元公司之股份」、「請彼等邀同其先前指定之各
偽造文書而變更之生元公司之股東前往貴法律事務所辦理生元公
司之股東及董監事變更事宜，逾期不前往辦理，則請貴大律師代
為追究彼等及各共犯之刑事及民事法律責任」（見更(一)卷第一宗
第一三八頁）；若生元公司股權移轉予戊○○、己○○、庚○○
、辛○○、壬○○、癸○○、劉貴明等人，確係經邱創城、邱月
裡及上訴人等同意之抵債行為，丁○○、庚○○在簽立上開承諾
書時，何以對邱月裡借款之事，隻字未提？何以仍對指摘渠等涉
犯偽造文書罪嫌之律師催告函內容，俱表同意，而無隻字反駁？
又八十四年一月二十八日以邱月裡名義簽立之上開收據乃記載：
「茲本人邱月裡於七十八年初至八十三年底前，共計收到丁○○
之現金新台幣二千六百四十萬元正，借支給頂堡（股）公司及統
年（股）公司，並於八十四年元月以頂堡（股）公司及統年（股
）公司之支票，票面金額共計新台幣肆仟零壹拾參萬陸仟伍佰貳
拾元正，支票張數共計陸拾壹張票交予丁○○結算所欠之債務，
全部結算清楚」（見第一審被告所提書狀卷第十三頁），若該收
據確係邱月裡簽立，而邱月裡於八十四年一月二十七日交付予丁
○○之一百五十萬元，亦為清償上述債務，該收據上何以未記載
前已清償一百五十萬元之事實？邱月裡交付一百五十萬元予丁○
○時，既知要求邱某簽立收據（見上訴卷第三宗第一八○頁），
其在交付面額合計高達四千零十三萬六千五百二十元之支票予丁
○○結清債務時，何以未令丁○○書立收據？原判決就上開疑點
，皆未調查、釐清，即遽為有利於被告等之認定，自難認為適法
。又邱月裡始終否認曾透過丁○○向戊○○等人借款，上訴人等
自第一審起，即對被告等所稱借貸予邱月裡之金錢來源、方法等
，提出諸多質疑〔如向女兒辛○○借款何庸透過丁○○、丁○○
供稱：已將股票交予其他被告，戊○○、庚○○、壬○○供稱
：沒有拿到股票、戊○○供稱：「我及我媽媽（指己○○）借了
一千四百多萬」，丁○○供稱：「她（指己○○）與戊○○一
起共計一千八百八十多萬元」。何以統年公司、頂堡公司支付借
款本息之支票均存入邱月裡女兒乙○○○、邱真珠之帳戶提示、
丁○○交付借款予邱月裡轉借予頂堡公司、統年公司，在長達五
年之時間內，何以丁○○未取得任何一張該等公司開立之票據、
借款？付息何以均用現金？何以前欠未還，利息亦未付足，甚至
八十二、三年分文未付，仍一再出借，對欠下之鉅額本息，何
以從未追索？戊○○、己○○、壬○○所稱出借資金之來源不明
等〕，並據之主張邱月裡從未託丁○○向戊○○等人借款轉貸予
頂堡公司及統年公司，凡此，關係邱創城及上訴人等是否確有如
被告等所稱之移轉生元公司股份之原因，顯有審認、調查之必要
性，原審對此俱未調查、審認及說明，即以前述收據、證人邱雲
麗、李保祿之證言及丁○○簽立曾收受邱月裡交付一百五十萬元
之收據等證據資料，遽認邱月裡確曾託丁○○向戊○○等人借款
，顯有證據調查未盡及理由不備之違法。本院前次發回意旨，即
已指摘及此，茲原判決仍未調查、釐清，致原有之違法瑕庛依舊
存在。以上，或係上訴人等之上訴意旨所指摘，或為本院得依職
權調查之事項，應認原判決關於上訴人等自訴部分除邱雲麗被害
部分外，均仍有撤銷發回更審之原因。至於原判決與上訴人等提
起自訴部分，有裁判上一罪關係之其他部分，基於審判不可分原
則，均應併予發回。
據上論結，應依刑事訴訟法第三百九十七條、第四百零一條，判
決如主文。
中　　華　　民　　國　九十六　年　　八　　月　 三十　 日
                      最高法院刑事第十一庭
                          審判長法官  林　永　茂
                                法官  洪　文　章
                                法官  蘇　振　堂
                                法官  蕭　仰　歸
                                法官  何　菁　莪
      本件正本證明與原本無異
                                      書  記  官
中　　華　　民　　國　九十六　年　　九　　月　　五　　日
                                                      v
